【裁判字號】    97,消債更,1541
【裁判日期】    980417
【裁判案由】    更生事件
【裁判全文】
臺灣板橋地方法院民事裁定          97年度消債更字第1541號
聲  請  人  甲○○
代  理  人  劉士昇律師
上列當事人因消費者債務清理事件聲請更生，本院裁定如下：
    主  文
聲請駁回。
聲請費用由聲請人負擔。
    理  由
一、按債務人與金融機構協商成立者，不得聲請更生或清算，但
    因不可歸責於己之事由，致履行顯有重大困難者，不在此限
    ；本條例施行前，債務人依金融主管機關協調成立之中華民
    國銀行公會會員辦理消費金融案件無擔保債務協商機制與金
    融機構成立之協商，準用前項之規定，消費者債務清理條例
    第151 條第5 項、第6 項分別定有明文。再聲請更生或清算
    不合程式或不備其他要件者，法院應以裁定駁回之，但其情
    形可以補正者，法院應定期間先命補正，復為同條例第8 條
    所明定。依其立法理由可知，債務清償方案成立後，固由債
    務人按其條件履行，惟需於其後發生情事變更，在清償期間
    收入或收益不如預期，致該方案履行困難甚或履行不能，因
    不可歸責於己，始能聲請更生或清算。此項規定旨在避免債
    務人任意毀諾已成立之協商，濫用更生或清算之裁判上債務
    清理程序，蓋以債務清償方案係經當事人行使程序選擇權所
    為之債務清理契約，債務人應受該成立之協議所拘束。債務
    人既已與金融機構協商成立，如認該協商方案履行有其他不
    適當情形，自仍應再循協商途徑謀求解決。
二、本件聲請意旨略以：聲請人目前債務總金額為新臺幣（下同
    ）1,430,154 元，有不能清償債務之情事，消費者債務清理
    條例施行前，曾於民國95年間依照中華民國銀行公會會員辦
    理消費金融案件無擔保債務協商機制，與最大債權金融機構
    臺北富邦商業銀行股份有限公司（下稱：富邦銀行）達成協
    商，雙方約定聲請人自95年8月起，分80期，利率 0%，每月
    10日以23,763元依各債權銀行債權金額比例清償各項債務，
    至全部清償為止，惟聲請人雖任職於交通部臺灣鐵路管理局
    （下稱：鐵路管理局）每月實領薪資為34,186元，但因聲請
    人與家人同住，父親林○得目前入監服刑中，母親張數勉無
    工作，大弟林茂源因遭法院強制扣薪且每月須繳交房屋貸款
    ，二弟林茂芳則因本身亦對銀行負有債務，每月須清償高額
    債務，是聲請人之家人並無餘力可幫助聲請人清償債務，反
    尚須聲請人幫忙負擔家庭生活費用開銷，而其每月必要之支
    出包括膳食費5,280 元、交通費500 元、有線電視收費520
    元、自來水費579 元、電費2,161 元、日常生活用品等雜支
    2,000 元、父親入監服刑之開銷、電話費1,650 元，實因不
    能履行前開協商款項之情事，具有不可歸責於己致履行顯有
    重大困難之事由，而其無擔保或無優先權之債務總額未逾1,
    200 萬元，復未經法院裁定開始清算程序或宣告破產，依法
    自得聲請更生程序，爰請裁定開始更生等語。
三、經查：
（一）聲請人曾參與中華民國銀行公會會員辦理消費金融案件無
      擔保債務協商機制，與富邦銀行成立協商乙節，業據提出
      協議書、財團法人金融聯合徵信中心債權人清冊在卷可稽
      ，並有富邦銀行98年3 月20日民事陳報狀1 份附卷可參，
      故聲請人具狀聲請更生，須符合「不可歸責於己之事由致
      履行顯有重大困難」之要件，方為適法。
（二）再聲請人固以其須負擔家庭生活開銷，收入不足支應協商
      款項，主張具有不可歸責於己致履行顯有重大困難事由等
      語，而聲請裁定開始更生程序，惟查：
    1.聲請人陳稱其父親入監服刑、母親沒有工作、大弟林茂源
      遭強制扣薪須繳交房屋貸款、二弟林茂芳對銀行亦負有債
      務等情，固據提出臺灣臺北監獄員工消費合作社訂購收據
      （本院卷第21至27頁）、張數勉財政部臺灣省北區國稅局
      綜合所得資料清單（本院卷第42至43頁）、交通部臺灣鐵
      路管理局臺北電務段函（本院卷第63頁）、國泰世華銀行
      貸款繳息清單（本院卷第64至66頁）、渣打國際商業銀行
      放款客戶往來明細、安泰銀行貸款繳款明細、日盛銀行帳
      戶明細（本院卷第67至70頁）等件附卷為憑，然查，觀諸
      聲請人所列其每月所支出之膳食費5,280 元、交通費500
      元、有線電視收費520 元、自來水費579 元、電費2,161
      元、日常生活用品等雜支2,000 元、父親入監服刑之開銷
      、電話費1,650 元等費用，其中有線電視費用、電話費之
      支出，經衡酌應非屬維持生活所必要之開銷，應予以剔除
      ；再聲請人既已因不能履行債務，前經債務協商機制成立
      ，猶就日常生活用品每月支出2,000 元，顯然過高，認應
      予剔除或縮減支出之數額。至自來水費、電費、聲請人父
      親入監服刑開銷等支出，固屬必要，惟衡諸其弟林茂源、
      林茂芳近2 年之財政部臺灣省北區國稅局綜合所得稅各類
      所得資料清單（見本院卷第44至47頁），其等除有固定之
      任職單位外，平均每月可得之收入均逾3 萬元，縱其等確
      有遭扣薪、繳交房貸、繳交銀行欠款之情事，但仍非達不
      能維持生活而無謀生能力之程度，自不減免其等分攤家庭
      開銷及扶養之義務，茍聲請人因自願負擔家庭開銷致未能
      履行協商條件，即難謂其主張為合理。
    2.再依聲請人所提出其近2 年之稅務所得總計為951,056 元
      ，此有財政部臺灣省北區國稅局綜合所得稅各類所得資料
      清單1 份在卷可按，是其平均每月之收入約為39,627元（
      計算式：近2 年收入總額2 12），減去協商款項23,7
      63元，聲請人每月仍餘15,864元可供自由運用，應已超逾
      內政部所頒布之每人每月最低生活開銷9,829 元之標準，
      而足支應其每月必要開銷，況且聲請人之收入並無明顯發
      生變動（見本院卷第19頁臺灣鐵路管理局員工薪資明細單
      ），自難認其有不能履行協商條件之情節。又參以前開富
      邦銀行之民事陳報狀之內容，聲請人自協商成立後猶仍持
      續履約至98年2 月，益證該協商還款條件，屬於聲請人衡
      酌後可負擔之範圍，況協商條件是否超越聲請人能力所能
      負荷，應屬聲請人於協商當時可得預見、評估並斟酌可否
      履行協商條件之事實，茍聲請人既於衡量自己之經濟狀況
      後，仍簽署協議書，聲請人自應受該成立之協議所拘束，
      自無於協商後，再執作為不可歸責於己事由之理。
    3.綜上，核諸聲請人前開陳述，難認具有不可歸責於己之事
      由，而其又未能舉證其他具有不可歸責之情節，其更生聲
      請自屬無據。
四、據上論結，本件聲請人既無消費者債務清理條例第151條第5
    項但書所規定不可歸責於己之事由，其向本院聲請更生，為
    無理由，應駁回其更生之聲請，爰裁定如主文。
五、聲請人既仍有固定之收入，縱有所認履行協商條件困難，仍
    非不得透過「變更協議書還款方案」或「個別協商一致性方
    案」等，與其債權銀行再次進行協商，以求得適當之履債方
    案，附此說明。
中    華    民    國    98    年    4     月    17    日
                  民事第三庭  法  官  邱靜琪
上為正本係照原本作成
如不服本裁定，應於裁定送達後10日內，以書狀向本院提出抗告
，並繳納抗告費新臺幣1千元
中    華    民    國    98    年    4     月    17    日
                              書記官  鄭美莉


司法院資訊處製作；財團法人民間司法改革基金會備份。
